臺灣高等法院刑事判決　　　　　　　　　　　九十年度上更（一）字第八七０號
　　上　訴　人
　　即　被　告　丙○
右上訴人即被告因偽造文書案件，不服臺灣臺北地方法院八十七年度易字第三七四八
號中華民國八十八年三月二十六日第一審判決（起訴案號：臺灣臺北地方法院檢察署
八十七年度偵續字第一九五號）提起上訴，於本院判決後，經最高法院發回更審，本
院更為判決如左：
    主  文
原判決撤銷。
丙○行使偽造私文書，足以生損害於公眾及他人，處有期徒刑貳月，如易科罰金以參
佰元折算壹日。
偽造之「乙○○」印章壹顆、八十五年四月十日乙○○與丙○之結婚證書上偽造之「
乙○○」印文與署押各壹枚及偽造之「丙○珍」署押壹枚、八十五年四月十日乙○○
委任丙○辦理結婚登記之委任書上偽造之「乙○○」印文及署押各壹枚、八十五年九
月六日乙○○與丙○之結婚登記申請書上偽造之「乙○○」印文壹枚均沒收。
    事  實
一、丙○於民國（下同）八十年九月二十五日（起訴書誤載為八十一年二月十七日）
    ，與乙○○經本院判決離婚確定，於八十一年二月十七日辦妥離婚戶籍登記完竣
    。然丙○竟意圖偽造證件供再度向戶政機關辦理與乙○○之結婚登記之用，乃於
    八十五年九月初，於不詳地點利用不知情經營某刻印店之成年人，偽造「乙○○
    」之印章一枚後，在台北市○○○路○段四九七號三樓住處，蓋用於「八十五年
    四月十日乙○○與丙○之結婚證書」、「八十五年四月十日乙○○委任丙○辦理
    結婚登記之委任書」、「八十五年九月六日乙○○與丙○之結婚登記申請書」上
    ，並於上開結婚證書及委任書上偽造「乙○○」之署押各一枚，及於上開結婚證
    書「證婚人」欄下盜用其姊姊丙○珍之印章並偽造「丙○珍」之署押一枚，而偽
    造該等結婚證書、委任書及結婚登記申請書，足以生損害於乙○○、丙○珍。丙
    ○再於八十五年九月六日，持上開偽造完成之結婚證書、委託書及結婚登記申請
    書，至臺北市信義區戶政事務所辦理結婚登記而行使之，並使該管不知情之公務
    員將該不實之結婚事項登載於其職務上所掌之公文書即戶籍登記簿內，足以生損
    害於乙○○、丙○珍，並影響戶政機關對於戶籍管理之正確性。
二、案經被害人乙○○訴由臺灣臺北地方法院檢察署檢察官偵查起訴。
    理  由
一、訊之上訴人即被告丙○固坦承有委託某經營刻印店之不知名成年人刻製「乙○○
    」印章一枚，並持該印章蓋用於前揭「八十五年四月十日乙○○與丙○之結婚證
    書」、「八十五年四月十日乙○○委任丙○辦理結婚登記之委任書」、「八十五
    年九月六日乙○○與丙○之結婚登記申請書」上，並於上開結婚證書及委任書上
    簽署「乙○○」之署押各一枚，及於上開結婚證書上簽署「丙○珍」之署押一枚
    ，之後並於同年月六日持上開結婚證書、委託書及結婚登記申請書，前至臺北市
    信義區戶政事務所辦理結婚登記而行使之，該管公務員遂將「其與乙○○於八十
    五年四月十日再度結婚」之事項登載於其職務上所掌之公文書即戶籍登記簿內等
    情不諱，但矢口否認有何偽造文書、使公務員登載不實等犯罪，並辯稱：其確實
    與乙○○於八十五年四月十日在台北市○○○路○段四九七號三樓住處再度結婚
    之事實，其於前揭結婚證書、委任書、申請書上蓋用「乙○○」印文之印章是乙
    ○○委託其去刻印店找人刻製，上開結婚證書「乙○○」之署押一枚，是乙○○
    自己簽的，委任書上之「乙○○」署押是乙○○拜託其代簽的，介紹人「于心勉
    」、「于文鳳」之姓名是其女兒于心勉、于文鳳自己簽的，證婚人丙○珍之印章
    是丙○珍於八十五年元月十八日出國前知道其將與乙○○再婚，所以彼自己蓋上
    去的，證婚人欄下「丙○珍」之署押及結婚證書上其他之字跡均係其所書寫云云
    。
二、惟查，告訴人乙○○於偵查、原審、本院審理時均堅稱：伊與被告經法院判決離
    婚確定後，並無與被告於八十五年四月十日再度結婚之事實，並陳稱：八十五年
    四月十一日伊與母親一同前去中國大陸探親，焉可能於八十五年四月十日與被告
    結婚，結婚證書及委任書上「乙○○」之簽名並非伊所簽，且其上之印文並非伊
    所有，也未授權被告代刻印章並蓋用，如果伊與被告再度結婚，伊之父母親為主
    婚人，理應會出席典禮，但伊父母親均不知道伊有與被告再度結婚之事，足見被
    告有偽造結婚證書及前去戶政事務所辦理不實之結婚登記等語。此外，且經檢察
    官將該結婚證書、委任書及乙○○、丙○當庭書寫字跡等，送請內政部警政署刑
    事警察局鑑定，雖該鑑定機關以結婚證書、委任書之字跡「有做作之虞」而無法
    鑑定，此有內政部警政署刑事警察局八十六年十二月十九日（八六）刑鑑字第八
    五七０七號函在卷可稽（偵字第一七八一六號偵查卷二七九頁），但經檢視該結
    婚證書上，乙○○之籍貫，竟書寫成天津省，且證書上之主婚人未見有乙○○之
    父母之姓名，此顯均與通常婚禮之常情及結婚證書之記載方式有違。
三、次查，被告於原審八十七年十一月四日調查時供稱：其與乙○○於八十五年四月
    十日結婚時，主婚人、證婚人、介紹人均在場等語（原審卷第十九頁正面最後一
    行）。惟查證人丙○珍於本院九十一年元月十一日訊問期日到庭證稱：彼並未出
    席八十五年四月十日被告與乙○○之結婚典禮，當時彼在紐西蘭等語，另經原審
    向內政部警政署函調結婚證書上所記載之「證婚人丙○珍」之入出境資料，得知
    丙○珍早於八十五年元月十八日即已出境，直至八十五年十一月十日始入境，此
    有八十七年十二月十五日八七警署資字第一０六四三六號函附卷（原審卷六二、
    六三頁）可參，是丙○珍於八十五年四月十日當時並未在國內，被告於原審所供
    丙○珍當時在場證婚云云，即有不實。至證人于心勉、于文鳳、唐文定雖也均於
    原審證稱：丙○與乙○○有於八十五年四月十日結婚，結婚證書上「乙○○」之
    簽名係乙○○本人所為云云。然經原審詢問當天在場人數及人名，三人所答均不
    相同，且渠等同時均證稱丙○珍當日確實有在場證婚云云（原審卷一二三、一二
    四頁），此顯與前揭丙○珍之入出境紀錄顯示當日丙○珍並不在國內之事實不符
    。況證人唐文定係被告之母，于心勉、于文鳳係被告之女兒又與被告同住，此為
    被告所是認，並有戶籍登記謄本在卷足憑。因此，渠等所為之證言難免偏頗之虞
    ，是證人于心勉、于文鳳、唐文定之證言均係迴護被告之詞，不足採信。
四、告訴人指稱伊於八十五年四月十一日陪母親一同到中國大陸探親，焉有可能於八
    十五年四月十日再度與被告結婚等語。經查告訴人確實於八十五年四月十一日出
    國，至同年月二十六日始返國一節，有內政部警政署入出境管理局九十年十月十
    二日（九十）境信昌字第六四一七七號函所檢附之告訴人出入境紀錄表足憑。即
    此，足見告訴人上揭所言「伊於八十五年四月十一日與母親一同前去中國大陸探
    親，焉可能於八十五年四月十日與被告結婚」云云，並非子虛。又觀諸告訴人之
    上揭出入境紀錄記載，告訴人於八十五年四月十一日出國，至同年月二十六日返
    國後，直至同年五月二十一日始再度出國，並於八十六年元月二十五日返國。由
  以上之告訴人出入境紀錄可知，於八十五年四月二十七日起，至同年五月二十日
    止之期間，告訴人身在國內；茍被告與告訴人確實有於八十五年四月十日再度結
    婚，何以其等不於上揭告訴人在國內之期間內一同前去戶政機關辦理結婚戶籍登
    記？竟於結婚日期（八十五年四月十日）後約六個月之同年九月六日，始由被告
    以經告訴人出具委任書之授權委託方式，單獨前去戶政事務所辦理結婚戶籍登記
    ？此顯與常情有違。另查被告於本院九十年十月五日訊問時供稱：前揭結婚證書
    上證婚人「丙○珍」之署押是其於八十五年四月十日當天所代為，印文是八十五
    年元月三十日丙○珍自己先蓋好的，因為丙○珍於八十五年元月三十日出國前去
    紐西蘭，無法在八十五年四月十日趕回來，所以在結婚證書上先蓋好章云云（參
    諸卷附台灣基隆地方法院八十七年度婚字第七號判決事實欄貳第三行、八十七年
    度家訴字第二二號事實欄被告方面貳陳述第三行，分別記載被告於該二案審理時
    先後均陳稱：丙○珍於出國前事先在結婚證書上蓋章云云）。然查丙○珍於本院
    九十一年元月十一日訊問時否認彼於出國前有於前揭結婚證書上蓋章等語，另觀
    諸前揭丙○珍之出入境紀錄表，得知丙○珍係於八十五年元月十八日即以出國，
    與被告所稱之八十五年元月三十日出國云云，顯有不符，亦與其於原審八十七年
    十一月四日訊問時所供丙○珍當時有在場證婚云云（原審卷第十九頁正面最後一
    行），相互齟齬。另查姑不論丙○珍於八十五年元月十八日或同年月三十日出國
    ，彼於出國前何以能知被告將於同年四月十日與告訴人再度結婚因而事先蓋好印
    章？另查彼既能事先於結婚證書上蓋好印章，何以不能同時簽名於其上，竟事後
    由被告代為簽署姓名於其上？此顯與常情有違。足見被告有於結婚證書上盜用丙
    ○珍之印章及偽造「丙○珍」署押之事實甚明。雖丙○珍於本院前揭訊問期日證
    稱：被告有於八十五年三月間打電話到紐西蘭給彼，說其與乙○○已經合好，要
    再度結婚，要彼擔任其倆再度結婚之證人云云。然查丙○珍為被告之親姊姊一節
    ，業據其等供述在卷，果被告確實於八十五年三月間，有打電話告訴彼說其要與
    乙○○再度結婚，並邀彼擔任證婚人屬實，依照常情觀之，丙○珍基於姊妹之情
    ，理應會專程返國參加典禮並親自證婚以示祝賀之意，然查丙○珍並未返國出席
    該典禮，已如前述，足見丙○珍前揭之證言與常情顯然有違。又查丙○珍自稱係
    銘傳大學商業文學科畢業，足見彼智識水準非低，當知應親自出席他人結婚典禮
    ，確實有在場聞見他人有結婚之外觀形式之人，方始得充任證婚人甚明，惟查彼
    既稱被告於電話中要彼擔任其與乙○○再度結婚之證婚人，彼應允之云云，然彼
    竟未回國親自參與被告之婚禮，已如前述，又如何充當被告與告訴人再婚之證婚
    人？由此亦見丙○珍前揭所言應係出於迴護被告之詞，不足採信。再查，被告堅
    稱結婚證書上告訴人之姓名是由告訴人自己所簽立云云。然查此為告訴人所一再
    否認，且查結婚證書所寫告訴人姓名之字跡，已經鑑定出有故意做作之虞而無法
    鑑定，此有內政部警政署刑事警察局八十六年十二月十九日（八六）刑鑑字第八
    五七０七號函在卷可稽（偵字第一七八一六號偵查卷二七九頁），若結婚證書上
    告訴人之署押確是由告訴人所為，何有故意做作之必要？且查若該告訴人之署押
    確實是由告訴人所為，何以告訴人不同時蓋章於其上，竟由被告僱請印匠刻製告
    訴人之印章加以蓋用？再查，如被告於八十五年四月十日確實有與告訴人再度結
    婚，雖被告與告訴人係屬再婚，但仍為喜事一樁，依照台灣地區現今社會通行之
    常例，辦理婚事之家庭，縱無以Ｖ８錄影，必有以照相機拍照留供紀念，猶以被
    告與告訴人破鏡重圓衡情應更彌足珍惜。然查被告竟無法提出其與告訴人再度結
    婚之任何錄影帶或照片以實其說，顯難令人置信。又查被告與告訴人該次再婚，
    男方竟無任何一位親友到場參加，實與常理有間。綜上，被告所辯難以令人採信
    其確實有與告訴人再度結婚之事實。此外，復有偽造之「八十五年四月十日乙○
    ○與丙○之結婚證書」、「八十五年四月十日乙○○委任丙○辦理結婚登記之委
    任書」、「八十五年九月六日乙○○與丙○之結婚登記申請書」，及臺北市信義
    區戶政事務所函及所檢附之辦理戶籍登記相關申請書、委任書影本與戶籍登記簿
    謄本等在卷可稽，是被告所辯均係卸責之詞，不足採信。被告又自承除乙○○之
    簽名及介紹人「于心勉」、「于文鳳」之姓名以外，均係其所書寫，其並自承有
    持該結婚證書、委任書、登記聲請書前往戶政機關辦理結婚登記，顯見該等文書
    均係被告所偽造至明。綜上，本件事證明確，犯行洵堪認定。
五、最高法院發回意旨指稱：被告主張於與乙○○再婚後，乙○○曾向伊任職之長榮
    海運公司領取配偶補助費云云一節。惟查被告所稱之上情，為告訴人所否認，並
    稱伊並未與被告再婚，伊不敢向公司領取結婚補助費等語。經查長榮公司員工之
    「結婚補助費」申請辦法為：員工於結婚日起一個月內提出結婚證書與喜貼至海
    員課，海員課即予以辦理，該公司並無「配偶補助費」之項目，又查乙○○於八
    十五年四月十日起一個月內，並未向該公司提出申請結婚補助費等語，此有該公
    司九十年十月十五日長運字第九０二九四號函在卷足憑。另參諸該公司九十年十
    一月十九日長運字第九０五三五號函得知最高法院前揭判決發回意旨所稱「配偶
    補助費」一節，當係「員工福利點券」之誤甚明。另觀諸該長榮公司九十年十一
    月十九日函說明記載：「本公司員工之『員工福利點券』發放係於八十二年至八
    十七年間公司發放給員工作為福利用之點券，其方式是公司根據員工當年度在公
    司任用情形而核定出名單，再通知員工本人來領取，如員工本人不克前來，可出
    具委託書委託他人來領取。經查八十六年度本公司之『員工福利點券』確係由丙
    ○以出具委託書方式領取（八六二三四七號）」，其後又有甲○○（于父）出面
    領取（八六二三四六），後經公司查覺乙○○當時婚姻關係不存在，故收回乙份
    福利點券，『員工福利點券』是由公司政策核定發放，而「結婚補助」是由員工
    本人向公司提出申請，二者性質並不相同」等語。又查被告於本院九十年十月五
    日訊問期日與先後二次審理期日均對其本人自行以乙○○配偶之身分前去長榮公
    司領取「結婚補助費」（應係「員工福利點券」之誤）一節坦白承認，復有長榮
    公司所檢附之「員工福利點券」印領清冊影本上有被告之本人之簽名可參。由以
    上長榮公司回函內容及被告之供詞得知，告訴人乙○○未曾以伊與被告於八十五
    年四月十日再婚為由，向長榮公司領取「結婚補助費」或「福利點券」至為明確
    ，核與乙○○上揭所稱完全相符。即此被告所稱其曾向長榮公司領取「配偶結婚
    補助費」云云，與事實不符；另查被告固曾八十六年間，基於乙○○配偶身分，
    代理乙○○向長榮公司領取「員工福利點券」屬實，但查此洵係出於其個人片面
    之行為，與乙○○無關，且查長榮公司嗣候查覺被告與乙○○之婚姻關係不存在
    ，因而收回所發放之「員工福利點券」在案，已如前述。綜上，被告上揭所稱，
    自不足引為有利於其之證據至明。
六、被告又稱：告訴人乙○○曾於申報八十七年度個人綜合所得稅時將其列為受扶養
    之配偶申報，此有財政部台灣省北區國稅局證明書可稽云云。告訴人乙○○於八
    十八年申報八十七年度個人綜合得稅，確實有將被告列為伊之「配偶」申報親屬
    免稅額無誤，此有財政部台灣省北區國稅局信義稽徵所九十年十月三十一日北區
    國稅信義徵字第九０一０九七四四號函及所檢附之乙○○所申報之八十七年度綜
    合所得稅申報書影本在卷可憑。本院於九十年十二月二十日審理時，訊之告訴人
    乙○○固不諱言於申報八十七年度個人綜合所得稅時曾將被告列為伊扶養親屬申
    報屬實，但陳稱：伊確實並無與被告於八十五年四月十日再婚之事實，乃伊於事
    後始查知被告偽造結婚證書並辦理結婚戶籍登記之事，於申報八十七年度個人綜
    合所得稅時，因伊當時失業，經濟狀況不佳，而被告所辦理之前揭虛偽戶籍登記
    尚未經塗銷，伊為圖得可以減少繳納所得稅之利益，所以才一時糊塗將被告列為
    受扶養親屬申報等語。經查被告是否與乙○○有於八十五年四月十日再度結婚之
    事實，為論究被告是否應成立本件檢察官所指訴犯罪之認定關鍵，茍經查被告與
    乙○○並無該次再度結婚之情事，被告擅自制作不實內容之結婚證書並憑以辦理
    結婚戶籍登記，即應成立本件公訴人所指訴之犯罪，縱告訴人乙○○於事後因圖
    一時逃漏稅捐之便宜，而因勢利導將與伊實無婚姻關係存在之被告列為配偶，申
    報八十七年度個人綜合所得稅，亦無解於被告犯罪之成立。本院查，觀諸卷附被
    告與乙○○之戶籍登記簿謄本記載其倆八十五年四月十日再婚之戶籍登記，於八
    十九年元月十一日始經申請辦理撤銷登記手續，另查告訴人乙○○固於申報八十
    七年度個人綜合得稅時，有將被告列為伊之「配偶」申報親屬免稅額屬實，已如
    前述，然查參諸卷附財政部台灣省北區國稅局信義稽徵所九十年十二月二十日北
    區國稅信義徵字第九０一一一六二六號函及所檢附之乙○○所申報之八十八年度
    綜合所得稅申報書影本，乙○○並未再度將被告列為配偶申報扶養親屬免稅額，
    茍乙○○確實有與被告於八十五年四月十日再度結婚屬實，伊除於申報八十七年
    度之個人綜合所得稅時將被告列為伊之扶養親屬申報配偶免稅額外，於申報八十
    八年度個人綜合所得稅時理應亦會相同為之，但查伊並未此之圖，已如前述。又
    參諸前揭種種不利於被告之敘述，足見乙○○所稱：伊與被告並無於八十五年四
    月十日再婚之事實，乃伊於事後始查知被告偽造結婚證書並辦理結婚戶籍登記之
    事，於申報八十七年度個人綜合所得稅時，因伊當時失業，經濟狀況不佳，為圖
    得可以減少繳納所得稅之利益，所以才一時糊塗將被告列為受扶養親屬申報等語
    ，堪信為實在。另查被告所稱其母親喪禮之訃文中，告訴人之姓名並未經圈括加
    框，可見被告與告訴人確實有再婚之事實云云一節。茲按訃聞上之所載親友之姓
    名經圈括加框者，係代表該人當時早已亡故之意思，查告訴人迄今健在，被告母
    親之訃文上告訴人之姓名當然毋庸圈括加框至明。另查告訴人雖與被告離婚，但
    被告之母親仍為告訴人與被告所生之女兒外祖母，因此告訴人列名於被告母親之
    訃文親友欄中，此乃基於人倫親情之常，殊難執為有利於被告之論據。
七、核被告所為，係犯刑法第二百十六條、第二百十條之行使偽造私文書罪，及第二
    百十四條之使公務員登載不實罪。其偽造印章、印文（乙○○部分）、盜用印章
    （丙○珍部分）、偽造署押（乙○○及丙○珍部分）為偽造私文書之部分行為，
    而其偽造私文書之低度行為又為行使偽造私文書之高度行為所吸收，均不另論罪
    。被告利用不知情經營某刻印店之成年人，偽造「乙○○」之印章一枚，為間接
    正犯。另公訴意旨又認被告偽造結婚證書之行為係犯刑法第二百十二條偽造特種
    文書罪，惟結婚證書並非單純表徵品行、能力、服務或其他相類之證書，而係結
    婚當事人間就結婚意思表示之合致，是偽造結婚證書並非違反刑法第二百十二條
    偽造特種文書罪，而係違反刑法第二百十條偽造私文書罪，公訴意旨上揭所稱容
    有未洽，惟起訴事實相同，公訴人所引據之起訴法條應予變更。又被告於八十五
    年九月六日，在台北市信義區戶政事務所，將上述三種偽造文件（即結婚證書、
    委任書、結婚登記申請書）同一次行使之，係一行為同時觸犯三個行使偽造私文
    書之罪名，為同種想像競合犯，應依刑法第五十五條規定，從一重處斷。再其所
    犯行使偽造私文書罪與使公務員登載不實罪間，有方法結果之牽連關係，依刑法
    第五十五條之規定，應從較重之行使偽造私文書罪處斷。公訴人雖於起訴事實並
    未論及上訴人偽造「八十五年四月十日乙○○委任丙○辦理結婚登記之委任書」
    、「八十五年九月六日乙○○與丙○之結婚登記申請書」之事實，並漏未記載被
    告有盜用丙○珍之印章及偽造「丙○珍」署押之事實，然此部分之事實與被告偽
    造「八十五年四月十日乙○○與丙○之結婚證書」之行為，分別具有想像競合犯
    之裁判上一罪關係或為偽造該次私文書之部分行為，皆為起訴效力所及，本院得
    併予審理。又公訴意旨於起訴法條欄雖未論及上訴人行使上開結婚證書、委任書
    、結婚登記申請書之行為，惟此部分之行為於事實內已明且與被告偽造結婚證
    書之行為具有高低度關係之實質上一罪關係，本院自得併予審理，附此敘明。
八、原審據以論罪科刑，固非無見。惟查，本院八十年度家上字第一０四號判決被告
    與乙○○離婚，該案雖係八十年八月二十六日判決，但該案可上訴，係至八十年
    九月二十五日始確定，有本院八十五年度家再字第一號民事裁定在卷可稽（偵查
    卷三一頁），原審認八十年八月二十六日已判決確定；又被告偽造結婚證書之日
    期，雖被告否認有偽造情事，被告及其所舉證人于心勉、于文鳳於原審均稱八十
    五年四月十日結婚日乙○○當場簽名云云，但參酌被告於八十五年四月間並未提
    出辦理結婚登記，顯非當時已偽造，而被告迄同年九月六日始提出向戶政機關聲
    請辦理結婚登記，則應認被告偽造結婚證書之日期，應係為辦結婚登記之八十五
    年九月初，原判決僅認定係八十五年間，所載犯罪日期稍有不明確；又原審漏未
    認定被告有盜用丙○珍之印章及偽造「丙○珍」署押之事實；以上原判決即有未
    洽，被告上訴否認犯罪，固無理由，惟原判決既有可議，即應由本院撤銷改判。
    審酌被告犯罪之動機、目的、手段、所生危害，及犯罪後之態度等一切情狀，量
    處如主文第二項所示之刑。茲按被告行為後，中華民國刑法第四十一條業於九十
    年一月四日修正，同年月十日經總統公布施行，修正後刑法第四十一條第一項規
    定：「犯最重本刑為五年以下有期徒刑以下之刑之罪，而受六個月以下有期徒刑
    或拘役之宣告，因身體、教育、職業、家庭之關係或其他正當事由，執行顯有困
    難者，得以一元以上三元以下折算一日，易科罰金。但確因不執行所宣告之刑，
    難收矯正之效，或難以維持法秩序者，不在此限。」，第二項規定：「併合處罰
    之數罪，均有前項情形，其應執行之刑逾六月者，亦同」；同法施行法第三條之
    一第一項規定：「刑法第四十一條之規定，中華民國九十年一月四日刑法修正施
    行前已裁判確定之處罰，未執行或執行未完畢者，亦適用之。」，第二項規定：
    「未諭知得易科罰金之處罰者，亦同。」因於被告行為後，刑法第四十一條有所
    變更，修正前刑法第四十一條僅規定：「因身體、教育、職業或家庭之關係，執
    行顯有困難」，而修正後刑法第四十一條第一項前段規定「因身體、教育、職業
    、家庭之關係或其他正當事由」，經比較新舊法，修正後刑法第四十一條第一項
    前段得斟酌易科罰金之標準較為寬廣，比較有利於行為人，爰依刑法第二條第一
    項前段之規定，適用裁判時之法律，並諭知易科罰金之折算標準，以示懲儆。至
    「乙○○」印章一顆、八十五年四月十日乙○○與丙○之結婚證書上之偽造之「
    乙○○」印文及署押各一枚與偽造之「丙○珍」署押一枚、八十五年四月十日乙
    ○○委任丙○辦理結婚登記之委任書上之「乙○○」印文及署押各一枚、八十五
    年九月六日乙○○與丙○之結婚登記申請書上之「乙○○」印文一枚，係屬被告
    所偽造之印章、印文及署押，該偽造之印章雖未扣案，但不能證明已滅失不存在
    ，爰均依法併予宣告沒收。至被告因意圖再與前夫乙○○結婚，以獲得較有保障
    之生活費供扶養二名在學中之小孩，致觸法，犯罪動機固值得同情。惟查上訴人
    曾犯竊盜罪，經臺灣基隆地方法院於八十七年十一月二十一日以八十七年度訴字
    第二六七號判處有期徒刑三月，緩刑二年在案，有該判決附卷（偵查卷一０九頁
    ）及本院被告全國前案紀錄表附卷可稽，本案只能從輕量刑，依法不得再宣告緩
刑，併此明。
九、併案部分：台灣台北地方法院檢察署以九十年十一月二十九日北檢茂呂九十偵四
    九一五字第五二三九五號函檢送該署九十年度偵字第四九一五號卷，請求本院就
    被告涉嫌於八十六年十一月間，以偽造乙○○名義申請書，向中華電信股份有限
    公司台灣北區電信分公司租用該公司電話號碼為00000000號電話，使其
    得順利安裝電話，並於同年十一月至十二月間撥打高達新台幣七、八萬元之電話
    費，致使中華電信公司經台灣基隆地方法院以支付命令追討該彼款項，足以生損
    害於乙○○，並於八十九年十月十二日行使不實之身分證而以乙○○配偶之身分
    ，申請船員家屬始得申請之臨時登輪證，使長榮公司陷於錯誤而向高雄港警所開
    具保證書使被告得經放行而至碼頭登輪，又於八十九年十二月三十一日重施故技
    ，再次偽稱為乙○○之配偶，並行使不實之身分證而順利申請登輪證，登上乙○
    ○所服務之「長群輪」，因認被告涉有刑法第二百十六條、第二百十條、第二百
    十二條之罪嫌云云。按刑法上之連續犯，係指一次即可成罪之行為，而以特定或
    概括之意思，數次反覆為之者而言。（最高法院十九年度上字第五九０號判例參
    照）即連續犯必須主觀上基於一個概括之犯意，客觀方面連續數行為而犯同一罪
    名時，始能成立，所謂基於一個概括之犯意，即指該項犯罪行為，客觀上雖有次
    數可分，而在犯人主觀上並非發動於同一概括之犯意，或非出於一個犯意之連續
    進行，或以數個動作多方侵害促成二個行為之結果者，均非所謂連續犯。（最高
    法院二十年度上字第三二三三號、三十一年度上字第八五九號判例參照）而判斷
    是否「基於一個概括之犯意」，前揭數行為之犯罪時間是否緊接，亦足供為判斷
    之依據。經查本件被告經認定於八十五年九月初，偽造「乙○○」之印章一枚後
    ，在台北市○○○路○段四九七號三樓住處，蓋用於「八十五年四月十日乙○○
    與丙○之結婚證書」、「八十五年四月十日乙○○委任丙○辦理結婚登記之委任
    書」、「八十五年九月六日乙○○與丙○之結婚登記申請書」上，並於上開結婚
    證書及委任書上偽造「乙○○」之署押各一枚，及於上開結婚證書「證婚人」欄
    下盜用其姊姊丙○珍之印章並偽造「丙○珍」之署押一枚，而偽造該等結婚證書
    、委任書及結婚登記申請書，再於八十五年九月六日，持上開偽造完成之結婚證
    書、委託書及結婚登記申請書，至臺北市信義區戶政事務所辦理結婚登記而行使
    之，並使該管不知情之公務員將該不實之結婚事項登載於其職務上所掌之公文書
    即戶籍登記簿內，已如前述，而併案部分指訴被告涉嫌於八十六年十一月間，以
    偽造乙○○名義申請書，向中華電信股份有限公司台灣北區電信分公司租用該公
    司電話號碼為00000000號電話，並於八十九年十月十二日行使不實之身
    分證而以乙○○配偶之身分，申請船員家屬始得申請之臨時登輪證，使長榮公司
    陷於錯誤而向高雄港警所開具保證書使被告得經放行而至碼頭登輪，又於八十九
    年十二月三十一日重施故技，再次偽稱為乙○○之配偶，並行使不實之身分證而
    順利申請登輪證，登上乙○○所服務之「長群輪」等情，亦有併案卷宗資料足憑
    。觀諸被告本件犯行之時間（即八十五年九月）與併案部分所載被告犯罪時間（
    八十六年十一月間、八十九年十月十二日、八十九年十二月三十一日），前後時
    間相距甚遠，顯難謂係出於概括之犯意。又查被告於本院九十年十二月六日審理
    時供稱：其於八十九年十月十二日、八十九年十二月三十一日先後二次，前去高
    雄港登輪，乃因告訴人要其帶女兒一同前去輪船上找伊相聚，另以告訴人名義向
    中華電信公司申請電話也是告訴人要其去辦理的云云。姑不論被告所稱辦理前揭
    登輪手續及申辦電話是否確均係出於告訴人之授意與否，因被告主觀上乃係臨時
    另行起意，與本案經起訴部分並非基於概括之犯意，與連續犯之構成要件不符甚
    明。綜上，公訴人認被告併案部分與本案經起訴部分，具有裁判上一罪之連續關
    係云云，應有誤會。即此，併案部分應由檢察官另行偵處，附此敘明。
十、被告丙○經本院合法傳喚，未於本院最後審理期日到庭，此有審理期日傳票送達
    證書、審理期日報到單、審理筆錄足憑，爰不待其陳述逕為判決。
十一、據上論斷，應依刑事訴訟法第三百六十九條第一項前段、第三百六十四條、第
      三百七十一條、第二百九十九條第一項前段、第三百條，刑法第二百十六條、
      第二百十條、第二百十四條、第五十五條、第二百十九條、第二條第一項前段
      、修正後第四十一條第一項前段，罰金罰鍰提高標準條例第一條前段、第二條
      判決如主文。
本案經檢察官郭文東到庭執行職務。
中     華     民     國     九十一    年      二      月      五      日
                                  臺灣高等法院刑事第九庭
  審判長法  官  李  文  成
                                              法  官  官  有  明
                                              法  官  周  盈  文
右正本證明與原本無異。
如不服本判決應於收受送達後十日內向本院提出上訴書狀，其未敘述上訴之理由者並
得於提起上訴後十日內向本院補提理由書（均須按他造當事人之人數附繕本）。
                                              書記官  余  姿  慧
中      華      民     國     九十一   年      二      月      五      日
附錄：本案論罪科刑法條全文
刑法第二百十條
偽造、變造私文書，足以生損害於公眾或他人者，處五年以下有期徒刑。
刑法第二百十四條
明知為不實之事項，而使公務員登載於職務上所掌之公文書，足以生損害於公眾或他
人者，處三年以下有期徒刑、拘役或五百元以下罰金。
刑法第二百十六條
行使第二百十條至第二百十五條之文書者，依偽造、變造文書或登載不實事項或使登
載不實事項之規定處斷。
